最高法院刑事判決　　　　　　　一○○年度台上字第六七七號
上　訴　人　台灣高等法院檢察署檢察官　
被　　　告　何光城
上列上訴人因被告殺人等罪案件，不服台灣高等法院中華民國九
十九年十月二十八日第二審判決（九十八年度上訴字第二四九六
號，起訴案號：台灣新竹地方法院檢察署九十二年度偵續字第一
四號），提起上訴，本院判決如下：
    主  文
原判決撤銷，發回台灣高等法院。
    理  由
本件原判決以公訴意旨略以：被告何光城於民國八十年初與蔣淇
聲打麻將而認識，迄九十年九月間，又在台北縣新莊市（改制後
為新北市新莊區，下同）巧遇蔣淇聲，因而向其借款新台幣（下
同）五千元，並於邀蔣淇聲至新莊市○○路一八一巷二弄六號三
樓租屋處（下稱被告租處）觀看時，告以係租來供人打麻將用。
九十年十月十三日十二時十六分五十三秒，被告以所使用之00
00000000號行動電話撥打蔣淇聲住處之（０三）000
0000號市內電話；於同日十六時三十九分四十四秒許，又以
租處所使用之（０二）00000000號市內電話撥打蔣淇聲
所使用之上開住處電話，約其該日晚間至被告租處收取五千元欠
款。蔣淇聲於同日十九時至二十時許，前往女友吳勸位於新莊市
○○路六巷三十六號二樓住處後，旋即騎乘ＧＨＷ－六七一號重
型機車赴約。被告在蔣淇聲抵達後，於當晚至翌日間某時，因不
詳之原因，基於殺人之犯意，以硬物重擊蔣淇聲之頭部，或強推
蔣淇聲猛力撞擊牆壁，致蔣淇聲頭部受有合併枕骨線形骨折之傷
害而發生昏迷及嘔吐，並導致氣管吸入食物窒息死亡。被告於蔣
淇聲死亡後，以租處內黑色電線綑綁蔣淇聲雙腳及頸部，再用黃
色膠帶纏繞包覆頭部，另以二只黑色塑膠袋包裹蔣淇聲之屍體，
將屍體棄置於新竹縣湖口鄉台一線北上五十三點五公里處，另將
蔣淇聲之機車棄置在台北縣樹林市（改制後為新北市樹林區○○
○路○段三十五號燦坤3C量販店前，以掩飾其犯行後，於九十年
十月下旬搬離該租處。嗣於同年十月十七日九時許，蔣淇聲之屍
體為路過民眾發現報警後始循線查獲，因認被告涉犯刑法第二百
四十七條第一項遺棄屍體及同法第二百七十一條第一項殺人等罪
嫌云云。惟經審理結果，認不能證明被告犯罪，因而維持第一審
諭知被告無罪之判決，駁回檢察官在第二審之上訴，固非無見。
惟按：(一)、客觀上為法院認定事實及適用法律基礎之證據，雖已
調查而其內容尚未明暸者，即與未經調查無異，如遽行判決，仍
屬應於審判期日調查之證據而未予調查。依卷內資料，自綑綁死
者蔣淇聲屍體上剪下中間段之電纜線上附著之外來淺藍色漆，與
自被告租處採得之淺藍色漆層相似，有內政部警政署刑事警察局
（下稱刑事警察局）之鑑驗書在卷可憑（見偵字第六五八八號卷
(二)第五頁）。證人莊煙（即油漆工程承包商）於警詢時證稱：「
余阿兒是我客戶，九十年六月中旬有幫余阿兒粉刷位於台北縣新
莊市○○路一八一巷二弄六號三樓房子，當時屋內沒有東西，只
有在靠鋁門旁有一條細的電視線，屋內外油漆是我選的，我漆淺
綠色。我當時有使用虹牌油漆及九鼎油漆二種，都互相參雜使用
，所使用之油漆都是在永和市○○路上一間大宗油漆行購買的」
等語；證人余阿兒亦證稱：房子出租給被告前是空屋，沒有任何
家俱，只有一小捲第四台電視線；房子是在九十年六月中旬請莊
煙粉刷，油漆顏色是莊煙選的等語（見偵續字第一四卷(一)第九十
三、九十四、一二四頁）。倘若各該供述可取，則證人莊煙所證
：油漆都互相參雜使用等情，究何所指？是否係指將不同品牌及
顏色之油漆混合調配，致調配後之油漆產生色差，已具獨特性，
而非一般化之商品？此攸關死者蔣淇聲死亡之地點及其是否自被
告租處遭棄置至新竹縣湖口鄉○○○路旁事實之認定，自有詳為
調查釐清之必要，原審未予調查釐清，遽以油漆係一般化之商品
，無法個化而無從溯源，因認不足採為不利於被告之證明（見原
判決第十六至十七頁，理由五(十)之1） ，似嫌速斷，自有應於審
判期日調查之證據，而未予調查之違誤。(二)、證據之證明力，固
應由事實審法院依其職權，本於確信自由判斷，惟此一自由判斷
職權之行使，不得違背經驗及論理法則，否則即屬採證違背證據
法則。又審理事實之法院，對於被告有利及不利之卷內證據，均
應一併加以注意，並綜合全部證據資料，本於經驗及論理法則定
其取捨而為判斷，倘為無罪之判決，亦應詳述其全部證據取捨判
斷之理由，否則即有判決理由不備之違法。且認定犯罪事實所憑
之證據，不以直接證據為限，即綜合各種間接證據，本於推理作
用，資為認定犯罪事實之基礎，苟無違背經驗及論理等證據法則
，並非法所不許。本件證人吳勸（死者蔣淇聲之女友，現已更名
為吳佩容）於偵查及第一審先後證稱：九十年十月十三日約於晚
七點半前，蔣淇聲因同事結婚要去喝喜酒時先來找伊，一進門就
問我有無打電話給他，伊說沒有，蔣淇聲就說那是誰打的，他被
電話吵醒……，大約八點左右，蔣淇聲回來後跟伊說喜宴沒結束
，還有二、三道菜沒有吃，就說要去跟「阿成」收五千元，並說
那個人打電話叫他去拿錢，蔣淇聲回來時留一個電話給伊，叫伊
有空幫他打電話，看那個人在不在……，但沒有人接，伊告訴蔣
淇聲找不到人就不要過去，蔣淇聲跟伊說那個人姓「何」，已經
約好等到九點，是十幾年的朋友等語（見相字第六一四號卷第八
十至八十一頁、第一審卷第二四四至二四七、第二五０頁）。證
人蘇寶柱（即蔣淇聲之友人）於第一審證稱：伊與蔣淇聲是郵局
之同事，伊係於九十年十月五日在南部結婚，事後在北部補行宴
客，時間是星期六，伊有打電話邀蔣淇聲參加，敬酒時還有跟蔣
淇聲打招呼，但不確定其何時離席等語（見第一審卷第二三八頁
背面至第二四一頁）。而被告曾於九十七年十月十三日十二時十
六分五十三秒，以所使用0000000000號行動電話撥打
蔣淇聲住處之（０三）0000000號市內電話，於同日十六
時三十九分四十四秒，又以其租屋處之（０二）0000000
0號市內電話撥蔣淇聲住處之電話，有通聯紀錄在卷可佐（見偵
字第六五八八號卷第六十、六十一頁）。核與證人吳勸所證似若
合符節，被告亦坦承當日有打電話給蔣淇聲，邀約其至租處還款
等情（見第一審卷第二七八頁）。而如上所述，被告最後一次打
電話給蔣淇聲之時間既在下午四時三十九分許。參以證人吳勸及
蘇寶柱所證，蔣淇聲當日係為參加喜宴而前住吳勸住處，又已與
被告約定晚間九時見面，且確有前往參加喜宴，衡情應無於離開
吳勸住處前去參加喜宴途中，於下午五時許先到被告租處向被告
索取欠款之理。倘若非虛，蔣淇聲於九十七年十月十三日參與同
事喜宴時，確有中途離席前往吳勸住處再轉往被告租處，似可確
定。又案發後，警方人員在被告租處進門左房間採得之編號一至
三所示血跡紗布，經刑事警察局鑑驗結果為：不排除血跡ＤＮＡ
來自蔣淇水（按係蔣淇聲之胞兄）親兄弟之可能，嗣經警方再度
前往上開租處搜證，在房間東側牆面距地面三十五公分下、南面
牆及東面牆前地面磁磚上、房間木門內喇叭鎖上及其底座邊緣、
門板側面鎖具附近採得血跡，再送刑事警察局鑑驗結果，亦認與
上開編號一至三血跡ＤＮＡ之ＳＴＲ型別相同，有鑑驗書在卷可
憑（見偵字第六五八八號卷(一)卷第五十至五十二頁、偵續字第一
四號卷(一)第八十七至八十八頁）。被告亦供稱：曾在其租處看見
蔣淇聲流血等語（見第一審卷第二七九頁）。復經法務部法醫研
究所鑑定結果認：從死者右枕骨有骨折且皮下有積血水研判，死
者可能因頭部外傷發生昏迷及嘔吐，導致氣管吸入食物窒息死亡
等情，有鑑定報告在卷可憑（見相驗卷第一一五頁）。而上開租
處僅被告一人使用，除了屋主與被告外，其他之人均無鑰匙，亦
未曾發現有未經許可而擅自侵入之情形，平常僅被告一人得以出
入等情，此經被告自承在卷（見偵字第六五八八號(一)卷第十四頁
、第一審卷第四二五頁背面）。再參以證人林文龍於警詢時證稱
：「何光城於十月中旬被警方調查過後曾跟我說：『如果警方問
我當天（十三日）晚上有沒有去找你，你要說有。』……」等語
（見偵字第六五八八號卷(二)第四十九頁反面倒數第一行起），如
蔣淇聲未於十三日晚間參加喜宴後前往被告租處，被告為何要求
證人林文龍為不實之陳述？且被告於偵查中辯稱：蔣淇聲曾於九
十年九月十七日納莉颱風來襲當日至其租處，其看見蔣淇聲拿拖
把進入發現血跡之房間，又將拖把拿到盥洗室清洗，之後再將拖
把拿到廚房等語（見偵字第六五八八號卷(一)第十一、十四頁、偵
續字第一四號卷(一)第六十一頁）；於第一審辯稱：係因納莉颱風
來時淹水很高，蔣淇聲腳部割傷，還拿拖把拖地……伊等是捲褲
管從民安西路走到民安路租處云云（見第一審卷第二七九、四二
四頁背面、四二六頁），但經原審函查結果，既認與事實不符，
而不予採信（見原判決第六至七頁，理由五(一)之6） ，則蔣淇聲
之死亡及事後屍體遭遺棄是否確與被告無關，即非無再詳加研求
之餘地。原審僅就上開不利於被告之事證個別評價，而未予以綜
合判斷並本於推理作用，詳察慎斷以釐清事實之真相，遽謂不能
證明被告犯罪而為被告有利之判決，非但有理由不備之違法，採
證亦違證據法則。檢察官上訴意旨執以指摘，非無理由，應認原
判決有撤銷發回之原因。
據上論結，應依刑事訴訟法第三百九十七條、第四百零一條，判
決如主文。
中    華    民    國  一○○  年    二    月   十七   日
                      最高法院刑事第七庭
                          審判長法官  邵  燕  玲  
                                法官  李  伯  道  
                                法官  孫  增  同  
                                法官  李  嘉  興  
                                法官  王  聰  明  
本件正本證明與原本無異
                                      書  記  官  
中    華    民    國  一○○  年    二    月  二十三  日
                                                     M